【裁判字號】    99,訴,1445
【裁判日期】    991122
【裁判案由】    塗銷抵押權設定登記
【裁判全文】
臺灣高雄地方法院民事判決              99年度訴字第1445號
原      告  高寶榮
            高寶國
            高寶瑞
上三人共同
訴訟代理人  林瑞成律師
被      告  中華建業食油飼料股份有限公司
法定代理人  李作雄
            劉范君秀
            陳富枝
                        樓之1
            張昭民
                        樓
            葛企平
            陳雙湖
            張輔宗
            葛茂榮
上列當事人間請求塗銷抵押權設定登記事件，本院於民國99年11
月8 日言詞辯論終結，判決如下：
    主    文
被告應將原告所有坐落高雄縣阿蓮鄉○路段第二二一四、二二一
五、二二一六地號土地，於民國六十八年以高雄縣岡山地政事務
所岡字第四三六九號收件，於民國六十八年○月二日登記，為被
告所設定之新臺幣壹佰陸拾萬元抵押權登記予以塗銷。
訴訟費用由被告負擔。
    事實及理由
一、按解散之公司，除因合併、破產而解散者外，應行清算；解
    散之公司於清算範圍內，視為尚未解散；公司經中央主管機
    關撤銷或廢止登記者，準用前3 條之規定，公司法第24條、
    第25條、第26條之1 分別定有明文。是以公司經撤銷登記，
    應行清算程序，且必至清算終結後，其公司之法人人格始行
    消滅。經查，被告雖由經濟部於民國80年12月5 日以經商字
    第232573號函撤銷公司登記，有經濟部函文影本1 紙為證（
    見本院卷第25頁），然未向法院聲報清算人就任而未為清算
    程序，業經本院依職權查明屬實，亦有本院查詢表及臺灣臺
    北地方法院99年2 月10日北院隆民科明字第0990002076號函
    文為證（見本院卷第39、53頁），足認被告之現務尚未了結
    ，其法人格尚未消滅，自屬有當事人能力，且依公司法第32
    2 條第1 項前段規定，公司之清算，以董事為清算人，故應
    以全體董事李作雄、劉范君秀、陳富枝、張昭民、葛企平（
    、陳雙湖、張輔宗、葛茂榮為被告法定代理人，又依公司法
    第334 條準用第85條第1 項規定，全體清算人各有對於第三
    人代表公司之權，合先敘明。
二、原告主張：坐落高雄縣阿蓮鄉○路段第2214、2215、2216地
    號土地（下稱系爭土地）為原告之被繼承人高添財所有，於
    68年2 月27日提供予被告設定新臺幣（下同）160 萬元之抵
    押權（下稱系爭抵押權），高添財死亡後，系爭2214地號土
    地由原告高寶榮、高寶國繼承，系爭2215、22 16 地號土地
    由原告高寶瑞繼承，並於89年12月22日為繼承登記完畢，被
    告於70年10月23日主張高添財尚未清償之債務為貨款244,92
    1 元、支票票款1,378,715 元，因貨款及票款之請求權時效
    分別為2 年及1 年，且被告於80年11月26日經主管機關撤銷
    登記而為歇業狀態，對高添財即無可能再發生任何貨款或票
    款債權，縱認被告對高添財有貨款或票款之請求權存在，至
    遲應於82年11月27日罹於時效消滅，系爭抵押權亦因債權請
    求權消滅時效完成後5 年間不實行而消滅，爰依民法第767
    條規定，訴請被告塗銷系爭抵押權設定登記等語。並聲明：
    如主文第1 項所示。
三、被告法定代理人陳富枝到庭陳稱：伊未參與公司經營，不清
    楚系爭抵押權相關事宜等語。
四、本院之判斷：
（一）原告主張系爭土地為原告之被繼承人高添財所有，於68年
      2 月27日提供予被告設定系爭抵押權，高添財死亡後，系
      爭2214地號土地由原告高寶榮、高寶國繼承，系爭2215、
      22 16 地號土地由原告高寶瑞繼承，並於89年12月22日為
      繼承登記完畢，業據其提出土地抵押權設定契約書、土地
      登記謄本等為證（見本院卷第5 至9 頁），且為被告所不
      否認，堪信為真實。
（二）按抵押權係為擔保債權將來得以受償而設定，乃從屬於主
      權利即債權之從權利，如抵押權所擔保之債權因清償、提
      存、免除、混同或時效等原因而全部消滅時，抵押權亦隨
      之消滅，是為抵押權消滅上之從屬性。次按商人、製造人
      、手工業人所供給之商品及產物之代價之請求權，因2 年
      間不行使而消滅；票據上之權利，對支票發票人自發票日
      起算，1 年間不行使，因時效而消滅；以抵押權擔保之債
      權，其請求權已因時效而消滅，如抵押權人，於消滅時效
      完成後，5 年間不實行其抵押權者，其抵押權消滅，民法
      第127 條第8 款、票據法第22條第1 項後段、民法第880
      條分別定有明文。又所有人對於妨害其所有權者，得請求
      除去之，亦為民法第767 條所明定。經查，本件土地抵押
      權設定契約書載明系爭抵押權設定原因為「貨款擔保及支
      票款包括背書支票款之擔保」（見本院卷第5 頁），依前
      揭規定，貨款及支票票款之請求權時效分別為2 年及1 年
      ，又被告於80年11月26日業經主管機關為撤銷登記而為歇
      業狀態，亦有經濟部函文影本1 紙為證（見本院卷第25頁
      ），則被告對原告之被繼承人高添財即無可能再發生任何
      貨款或票款債權，縱認被告對高添財有貨款或票款之請求
      權存在，至遲應於82年11月27日罹於時效消滅，系爭抵押
      權亦因債權請求權時效消滅後逾5 年而消滅。
（三）從而，原告依民法第767 條之規定，訴請被告應將系爭抵
      押權設定登記予以塗銷，核無不合，應予准許。
五、結論：本件原告之訴為有理由，依民事訴訟法第78條，判決
    如主文。
中    華    民    國    99    年    11    月    22    日
                  民事第五庭法  官  秦慧君
以上正本係照原本作成。
如對本判決上訴，須於判決送達後20日內向本院提出上訴狀。如
委任律師提起上訴者，應一併繳納上訴審裁判費。
中    華    民    國    99    年    11    月    22    日
                            書記官  胡美儀

司法院資訊處製作；財團法人民間司法改革基金會備份。
